【裁判字號】    98,台上,7940
【裁判日期】    981230
【裁判案由】    違反貪污治罪條例等罪
【裁判全文】
最高法院刑事判決            九十八年度台上字第七九四０號
上  訴  人  甲○○
選任辯護人  林仕訪律師
上  訴  人  乙○○
選任辯護人  林金鈴律師
            周威良律師
            王琛博律師
上  訴  人  丙○○
選任辯護人  陳佳瑤律師
            李育敏律師
上列上訴人等因違反貪污治罪條例等罪案件，不服台灣高等法院
中華民國九十七年十月十七日第二審判決〔九十七年度上訴字第
三六五二號，起訴案號：台灣桃園地方法院檢察署九十四年度偵
字第一一五八九、一一五九七、一一九二一、一四三二六號（原
判決漏載以上三件文號）〕，提起上訴，本院判決如下：
    主  文
原判決關於甲○○違反貪污治罪條例及乙○○、丙○○部分均撤
銷，發回台灣高等法院。
其他上訴駁回。
    理  由
一、撤銷發回（即甲○○違反貪污治罪條例及乙○○、丙○○）
部分：
本件原判決撤銷第一審關於上訴人丙○○部分之科刑判決，於變
更檢察官起訴法條（行為時刑法第三百三十九條第一項詐欺取財
罪）後，改判依行為時刑法第五十五條牽連犯規定，從一重論處
丙○○連續公務員對於主管之事務，明知違背法令，直接圖其他
私人不法利益，因而獲得利益罪刑（處有期徒刑一年六月，褫奪
公權一年；減為有期徒刑九月，褫奪公權一年）。另維持第一審
論處上訴人乙○○公務員對於違背職務之行為，收受賄賂罪刑〔
處有期徒刑十二年，褫奪公權八年，犯罪所得財物新台幣（下同
）四百七十萬元追繳沒收，如全部或一部無法追繳時，以其財產
抵償之〕；又變更檢察官起訴法條（行為時刑法第三百三十九條
第一項詐欺取財罪），依行為時刑法第五十五條牽連犯規定，從
一重論處乙○○連續公務員對於主管之事務，明知違背法令，直
接圖其他私人不法利益，因而獲得利益罪刑（處有期徒刑六年，
褫奪公權四年），應執行有期徒刑十七年六月，褫奪公權八年，
犯罪所得財物四百七十萬元追繳沒收，如全部或一部無法追繳時
，以其財產抵償之暨論處上訴人甲○○共同不具公務員之身分而
對於公務員，關於違背職務之行為，交付賄賂罪刑（處有期徒刑
一年，褫奪公權一年；減為有期徒刑六月，褫奪公權一年）部分
之判決，駁回乙○○及甲○○就上開部分在第二審之上訴。固非
無見。
惟查：（一）乙○○、丙○○對於主管之事務圖利（即原判決事
實欄四）部分：１、貪污治罪條例第六條第一項第四款對於主管
之事務圖利罪於民國九十年十一月七日修正公布，增列「明知違
背法令」文句，以符構成要件明確化之原則。該款所稱「違背法
令」之「法令」，依立法理由說明：「係指包括法律、法律授權
之法規命令、職權命令、自治條例、自治規則、委辦規則等，對
多數不特定人民就一般事項所作對外發生法律效果之規定」而言
；亦即以違反與執行職務有直接關係之法令為限，至於違反其他
屬於道德性、抽象性或與職務無直接關係之義務法令，則不包括
在內。九十八年四月二十二日再行修正公布之該款，就此進而有
：「明知違背法律、法律授權之法規命令、職權命令、自治條例
、自治規則、委辦規則或其他對多數不特定人民就一般事項所作
對外發生法律效果之規定」之明文。而公務員服務法屬公務員之
行為準則與服務規範，其內容乃規制公務員忠實義務、服從義務
、保密義務、保持品位義務、執行職務義務、迴避義務、善良保
管義務及不為一定行為義務等有關公務員倫理基本規範之概括性
抽象法律，縱然違反，固有悖於官箴，而構成應否依該法懲處之
事由，但非必然具有刑事上之違法性，此觀該法第二十二條規定
：「公務員有違反本法者，應按情節輕重，分別予以懲處，其觸
刑事法令者，並依各該法令處罰」自明。是該法第六條所定：「
公務員不得假借權力，以圖本身或他人之利益…」，尚難謂係貪
污治罪條例第六條第一項第四款對於主管之事務圖利罪所稱之「
法令」。原判決見未及此，遽於事實欄四記載：「乙○○…丙○
○…明知違背上開公務員服務法（指事實欄二所載：『公務員服
務法第六條規定，公務員不得假借權力，以圖本身或他人之利益
』）及上開職權命令（指事實欄二所載：『應確實清點清潔人數
及確實核銷請款等業務』）…」（見原判決正本第四、七頁），
復於理由欄乙之貳、三(一)說明：「乙○○…丙○○…依職權命令
…負責…清點清潔廠商到勤人數及清潔廠商請款核銷等業務…有
交通部民用航空局桃園國際航空站（原名中正國際航空站，下稱
桃園航空站）函檢附之乙○○、丙○○擔任職務及業務一覽表在
卷可參」等情（見原判決正本第十九頁）。其認乙○○、丙○○
所違背之「公務員服務法第六條」係貪污治罪條例第六條第一項
第四款規定之法令，所持法律見解已不無可議；另對於「桃園航
空站函檢附之乙○○、丙○○擔任職務及業務一覽表」是否屬於
首揭之「法令」？原判決事實欄未明確認定並具體記載，致本院
無從憑以判斷原判決此部分適用法則是否適當，亦有違誤。２、
科刑或免刑之判決，得就起訴之犯罪事實，變更檢察官所引應適
用之法條者，係指法院得在事實同一，亦即不變更起訴犯罪事實
之範圍內，始得自由認定事實，適用法律。而事實是否同一，應
以檢察官擇為訴訟客體之基本社會事實是否相同，為判斷之標準
；雖非謂其全部之事實均須一致，然其基本社會事實若不相同者
，仍非屬於事實同一之範疇，法院仍不得逕行變更起訴法條而為
判決。本件起訴書記載：「乙○○自九十年九月二十六日起，丙
○○自九十四年一月初起，均明知巨甲金公司員工不足而有虛報
清潔費之情事，竟隱瞞上開情事，在桃園航空站之公文摘要紙上
虛偽填載『依約履行』，致使桃園航空站陷於錯誤，而依約給付
清潔費用予巨甲金公司，使巨甲金公司因而詐領清潔費共計二千
四百八十九萬五千四百八十三元」等情（見第一審卷一第七頁背
面）。僅指乙○○、丙○○有詐欺取財事實，並無一語涉及彼二
人對於主管之事務圖利；且詐欺取財與對於主管之事務圖利，乃
截然不同之兩事，其基本社會事實自難謂具有同一性。原判決對
此未詳加研酌並為必要說明，僅泛言「起訴事實與判決事實同一
」，即變更檢察官起訴法條（行為時刑法第三百三十九條第一項
詐欺取財罪），改依貪污治罪條例第六條第一項第四款對於主管
之事務圖利罪論科，自屬違誤。（二）乙○○對於違背職務之行
為收受賄賂及甲○○對公務員關於違背職務之行為交付賄賂（即
原判決事實欄三）部分：依原判決事實欄三之記載，殷啟宗（對
公務員關於違背職務之行為交付賄賂部分，業經第一審適用貪污
治罪條例第十一條第四項前段關於自首之規定，判決免刑確定）
為順利標得桃園航空站第二航廈管制區之清潔維護合約，而與乙
○○謀議，由乙○○違背職務告知殷啟宗該第二航廈管制區清潔
維護招標案之預算金額及以大約預算金額之八成左右填寫標單可
望得標等訊息，並約定若殷啟宗順利得標，每月須交付十萬元予
乙○○作為對價；嗣殷啟宗以巨甲金公司名義得標（原約係自九
十年七月一日起至九十三年六月三十日止，巨甲金公司並於九十
三年六月二十一日以議價方式得標續約一年而至九十四年六月三
十日止），另桃園航空站第一航廈管制區清潔維護工作亦由殷啟
宗實際負責之巧以功公司得標續約一年；殷啟宗為實現先前與乙
○○之協議，乃與甲○○共同基於對公務員關於違背職務之行為
交付賄賂之犯意聯絡，由甲○○自九十年八月間起，於每月十五
日左右，向不知情之巧以功公司會計呂雯瑄（另經原判決維持第
一審諭知無罪之判決，駁回檢察官在第二審之上訴確定）提領現
金十萬元交付乙○○作為對價，迄九十四年六月十五日止，共計
交付四百七十萬元之賄賂予乙○○收受等情。其中：１、乙○○
收受共計四百七十萬元之賄賂，依原判決上開認定之事實，應係
使殷啟宗取得桃園航空站第二航廈管制區之清潔維護合約（包括
原約及續約）及第一航廈管制區清潔維護工作續約之對價。但原
判決理由欄乙之貳、二(二)、(三)卻說明上開賄賂，係乙○○告知殷
啟宗桃園航空站第二航廈管制區清潔維護招標案之預算金額及以
大約預算金額之八成左右填寫標單可望得標等訊息之對價（見原
判決正本第十三至十七頁）。對於乙○○究係違背何項職務之行
為而收受賄賂四百七十萬元，事實欄之記載與理由欄之說明顯然
不符，有理由矛盾之違背法令。２、依原判決上開事實欄之記載
，甲○○係與殷啟宗共同基於對乙○○關於違背職務之行為交付
賄賂之犯意聯絡，由甲○○按月交付十萬元予乙○○。但原判決
理由欄僅泛稱：甲○○身為巨甲金公司之副總經理，對於長期按
月交付十萬元與乙○○之對價為何，當然知之甚詳，因認甲○○
所辯不知所送款項係賄賂等語不足採信（見原判決正本第十八至
十九頁理由欄乙之貳、二(七)）；並未說明如何認定甲○○與殷啟
宗有共同對乙○○關於違背職務之行為交付賄賂之犯意聯絡所憑
之證據及理由，此部分有判決理由不備之違法。以上，或為甲○
○、乙○○、丙○○上訴意旨所指摘，或為本院得依職權調查之
事項，應認原判決關於甲○○違反貪污治罪條例及乙○○、丙○
○部分均有撤銷發回更審之原因。
二、駁回（即甲○○詐欺取財）部分：
按刑事訴訟法第三百七十六條所列各罪之案件，經第二審判決者
，不得上訴於第三審法院，法有明文。查甲○○共同連續行使業
務上登載不實文書以詐欺取財等犯行（即原判決事實欄四部分）
，經原判決維持第一審依行為時刑法第五十五條牽連犯規定，從
一重論處甲○○行為時刑法第三百三十九條第一項詐欺取財罪刑
（處有期徒刑一年六月，減為有期徒刑九月）部分之科刑判決，
駁回甲○○就該部分之第二審上訴，核屬刑事訴訟法第三百七十
六條第四款之案件，依上開說明，既經第二審判決，自不得上訴
於第三審法院。甲○○對於詐欺取財部分提起上訴，顯為法所不
許，應予駁回。
據上論結，應依刑事訴訟法第三百九十五條前段、第三百九十七
條、第四百零一條，判決如主文。
中    華    民    國  九十八  年   十二   月   三十   日
                      最高法院刑事第七庭
                          審判長法官  林  永  茂
                                法官  吳  昆  仁
                                法官  蘇  振  堂
                                法官  蕭  仰  歸
                                法官  林  立  華
      本件正本證明與原本無異
                                      書  記  官
中    華    民    國  九十九  年    一    月    四    日
                                                      Ｅ

司法院資訊處製作；財團法人民間司法改革基金會備份。
